【裁判字號】    97,消債更,77
【裁判日期】    970807
【裁判案由】    更生事件
【裁判全文】
臺灣雲林地方法院民事裁定            97年度消債更字第77號
聲請人即
債務人  甲○○
上列當事人因消費者債務清理事件聲請更生，本院裁定如下：
    主  文
聲請駁回。
聲請費用由聲請人負擔。
    理  由
一、按債務人對於金融機構因消費借貸、自用住宅借款、信用卡
    或現金卡契約而負債務，在聲請更生或清算前，應提出債權
    人清冊，以書面向最大債權金融機構請求協商債務清償方案
    並表明共同協商之意旨，消費者債務清理條例（下稱本條例
    ）第151 條第1 項定有明文。揆其立法意旨無非認債務人對
    於金融機構因前開原因所負債務，其法律關係較為單純明確
    ，金融機構並已訂有債務協商機制，如能協商成立，債務人
    不需依本條例聲請更生或清算，可疏減法院負擔，有效分配
    司法資源，並使債務人得自主解決其債務，爰就此部分採行
    協商前置主義。又中華民國銀行公會（下稱銀行公會）為使
    協商前置程序順利並快速進行，擬定相關所需文件說明：包
    括（一）前置協商申請書（二）身分證正反面影本（三）申
    請人財產及收支狀況說明書（四）債權人清冊（五）近2 年
    綜合所得資料清單及最近1 個月核發財產資料（六）近3 個
    月薪資證明（如無證明請出具收入切結書）（七）勞工保險
    投保資料表及明細（如無資料可免提供）。並於網路上公告
    、備妥相關申請表格供債務人下載使用。經核，前開文書既
    屬達成協商所必要審核文件（包含為確認「確為債務人本人
    申請協商」及「可能履行之協商內容」等），且已較債務人
    向法院聲請更生或清算時所應提出及檢附文件簡便，故無提
    出之困難性，並於協商不成立後可挪作聲請更生或清算應提
    出文件之一部；承前所述，協商前置之立法意旨既在疏減法
    院負擔，而責由最大債權銀行介入以求當事人間之自主解決
    債務，則最大債權銀行於適當範圍內通知債務人配合提出相
    關文件，以減輕最大債權銀行依法授權調取（詳本條例第15
    1 條第2 項）之不便，堪認係符衡平原則而無不妥之處。亦
    即銀行公會所訂前述檢附之文件，雖較法律所規定之內容繁
    瑣，但仍有其必要，並易促成協商方案成立。準此，倘最大
    債權銀行依前開規定通知債務人補正，而債務人無正當理由
    不予補正時，顯係故意以此脫法方法延滯協商程序之進行，
    以達其意圖規避協商前置制度之不法目的，如准其所為，將
    造成協商前置制度條文形同具文結果，故應認債務人不得執
    此可歸責於己之事由，逕援引同法第153 條前段規定主張最
    大債權銀行逾30日不開始協商，而得逕向法院聲請更生或清
    算，合此敘明。又聲請更生或清算不合程式或不備其他要件
    者，法院應以裁定駁回之，但其情形可以補正者，法院應定
    期間先命補正，復為同條例第8 條所明定。
二、聲請意旨略以：其有不能清償債務情事，對於金融機構因消
    費借貸、信用卡、現金卡契約而負債務，曾發函向最大債權
    金融機構中國信託商業銀行股份有限公司請求共同協商債務
    清償方案而不成立，且其無擔保或無優先權之債務總額未逾
    新台幣1,200 萬元，復未經法院裁定開始清算程序或宣告破
    產，爰請求准予更生云云。
三、經查：
(一)、債務人主張有對於金融機構等因消費借貸、信用卡、現金卡
    契約而負債務，且曾發函向最大債權金融機構中國信託商業
    銀行股份有限公司（下稱中國信託商業銀行）請求共同協商
    債務清償方案，該函並經中國信託商業銀行於97年4 月22日
    收受等情，固據聲請人提出上開函件影本及回執影本各1 紙
    可稽。然中國信託商業銀行於97年4 月22日收受上開函件之
    後，於97年4 月23日以聲請人「主動要求撤件」為由退件，
    並函請聲請人自退件日起屆滿6 個月後備齊必要文件後再重
    新提出申請。惟聲請人主張中國信託商業銀行以不合法之理
    由堅持不展開協商，旋即於97年4 月28日、97年5 月14日發
    函要求中國信託商業銀行展開協商，中國信託商業銀行於97
    年4 月29日、97年5 月15收受上開函件之後，遂於97年5 月
    14日以「重覆申請」、97年6 月5 日以「退件日起屆滿6 個
    月後備齊必要文件後始可重新申請」為由函覆聲請人，聲請
    人不服，於97年6 月2 日向金管會陳情，希中國信託商業銀
    行盡速辦理前置協商乙案。中國信託商業銀行遂於97年6 月
    19日以聲請人「主動要求撤案處理，當下即已告知，依銀行
    公會規範撤案後需期滿180 天方能再度申請辦理，故無法依
    台端所請。本次數度欲與台端電話聯絡未果，暫無法與台端
    再次解說，建請撥冗電洽本案承辦人員林先生，電話（02）
    00000000分機6266，爰再函覆。」函覆予聲請人，惟聲請人
    仍自認其所提文件及申請程序符合前置協商程序，中國信託
    商業銀行退件理由於法無據為由，於97年6 月20日再次發函
    要求中國信託商業銀行盡速展開協商等情，據聲請人所提上
    開函件影本7 件、回執影本3 件在卷可稽。
(二)、銀行公會2008年4 月18日版「消費者債務清理條例債務人向
    最大債權金融機構辦理前置協商申請書」修正原版本第9 條
    條文，刪除「最大債權金融機構將不核發協商不成立證明書
    且自結案日起6 個月內不得重新申請」之規定，有聲請人提
    出之新舊版本「消費者債務清理條例債務人向最大債權金融
    機構辦理前置協商申請書」在卷可稽。而中國信託商業銀行
    承辦人員於受理聲請人協商申請時未注意銀行公會業已修正
    上開條文，仍分別於97年6 月5 日及同年月6 月19日以聲請
    人「主動要求撤案處理，依銀行公會規範撤案後需期滿180
    天方能再度申請辦理。」為由不受理聲請人之協商請求，中
    國信託商業銀行承辦人員至97年6 月19日為止，顯仍不知銀
    行公會已修改上開條文規定，中國信託商業銀行處理債務協
    商業務之承辦人員粗疏不當，應予指正。
(三)、聲請人於向本院聲請消費者債務更生聲請狀內分別提出上開
    銀行公會新舊版本之「消費者債務清理條例債務人向最大債
    權金融機構辦理前置協商申請書」，可見聲請人瞭解上開6
    個月始能再次申請協商之條文業經修改，卻於97年4 月28日
    、97年5 月14日、97年6 月2 月及97年6 月20日發給中國信
    託商業銀行之存證信函中，均未曾敘明或揭露銀行公會已刪
    除上開申請書限制再次聲請協商期限之事實，隱匿其已知之
    訊息，非屬誠信之作為。況97年6 月19日中國信託商業銀行
    函覆聲請人時，建請聲請人撥冗電洽承辦人員，惟聲請人未
    予理會，亦未適時揭露上開條文修正訊息，督促中國信託商
    業銀行盡速展開協商。而中國信託商業銀行既受銀行公會上
    開「消費者債務清理條例債務人向最大債權金融機構辦理前
    置協商申請書」原版條文所誤導，致以為依據銀行公會規定
    聲請人自行撤案須6 個月後始得再次申請，自難認其有意拒
    絕協商，聲請人應依據及揭露上開「消費者債務清理條例債
    務人向最大債權金融機構辦理前置協商申請書」新版規定，
    向中國信託商業銀行重啟協商方為正辦。綜上，中國信託商
    業銀行既非有意拒絕與聲請人協商，自不應准許聲請人以此
    援引本條例第153 條前段規定逕向本院聲請更生。因此，本
    件聲請既尚未遵循本條例第151 條第1 項規定與全體金融機
    構債權人先行債務協商之機制，且上開欠缺又係屬無從補正
    之情形，依上說明，自應駁回其更生之聲請，爰裁定如主文
    。
中    華    民    國    97    年    8     月    7    日
              民事第一庭    法      官  紀文勝
上為正本係照原本作成
如不服本裁定，應於裁定送達後10日內，以書狀向本院提出抗告
，並繳納抗告費新臺幣1千元
中    華    民    國    97    年    8     月    7    日
                            書  記  官  李世文


司法院資訊處製作；財團法人民間司法改革基金會備份。
